【裁判字號】    89,訴,383
【裁判日期】    900511
【裁判案由】    毒品危害防制條例等
【裁判全文】
臺灣臺南地方法院刑事判決                          八十九年度訴字第三八三號
    公  訴  人  臺灣臺南地方法院檢察署檢察官
    被      告  丙○○
    選任辯護人  鄭和傑
                蘇新竹
                謝依良
右列被告因毒品危害防制條例等案件，經檢察官提起公訴（八十八年度偵字第一二六
四一號），本院判決如左：
    主  文
丙○○未經取得合法醫師資格，擅自執行醫療業務，處有期徒刑壹年陸月，緩刑肆年
。其餘被訴部份無罪。
    事  實
一、丙○○為設在臺南縣新市鄉潭頂村二七八號「新順西藥房」之負責人。明知伊並
    未取得合法醫師資格，竟自民國八十八年三月起，至同年五月間止，數次應召請
    前往臺南縣新市鄉潭頂村三九○號丁○○住處，擅自執行為丁○○施打針劑之醫
    療業務行為。
二、案經乙○○告發，由臺灣臺南地方法院檢察署檢察官偵查起訴。
    理  由
甲：有罪部份
一、訊據被告矢口否認有何執行醫療業務行為，辯稱告發人乙○○所舉證人康忠雄、
盧麗美及李春理雖曾證稱：八十八年三、四月間曾目睹丙○○替丁○○打針等語
    ，然上開證人非告發人之胞兄，即為其雇用之會計人員，其陳述難免偏頗。另告
    發人所舉證人楊永富則證稱：「只曾到丙○○藥房買成藥，未曾打過針」，另證
    人陳仕勳亦為相同證詞，而臺南縣警察局永康分局對被告藥房為搜索並未發現有
    注射針劑，自見告發人之指述與事實有背云云。經查：被告於上揭期間，數度應
    丁○○或其家人、雇用人召請而前往其住處施打營養針劑等情，業據證人丁○○
    於偵訊（八十九年一月二十七日偵訊筆錄）及本院審理時（本院九十年二月二十
    一日訊問筆錄）證述明確，經核與證人即告發人之兄康忠雄、告發人所雇用之會
    計人員盧麗美、李春理等分別於偵訊（八十八年十二月一日偵訊筆錄）所一致證
    述相符，前開證人證述，應堪信為真實。被告雖以證人康忠雄、盧麗美、李春理
    等或為告發人之胞兄，或為其所雇用之會計人員，辯稱其等證詞顯有偏頗而不足
    採信，然一般人求診問藥均具有相當之私密性，若非關係親密之親友，本難知悉
    或目擊他人接受醫療之情形，不能僅以證人與告發人間之關係密切，遽爾否定其
    證詞之證明力。另醫療行為之進行，本須依據病患之病情以及意願決定，不可能
    對於任一病患均施以相同之治療，故證人楊永富、陳仕勳於偵訊中證稱未曾由被
    告打過針等語，並不能反面作為被告未曾對證人丁○○施打針劑之證明。至於檢
    察官於八十八年十月十四日受理本案後，雖立即簽發搜索票，由臺南縣警察局永
    康分局刑事組前往被告所經營之藥局進行搜索，且未發現有關毒品危害防制條例
    等不法事證，有該分局執行搜索報告、搜索扣押證明筆錄附卷可稽，然觀之前開
    搜索票上所載應扣押之物，乃記載「違反毒品危害防制條例案之不法事證」，並
    比對前揭執行搜索報告所載，足見員警執行搜索時，主要在於搜尋是否有毒品之
    存在，而可資證明違反醫師法案件之物品如針筒、針劑、病歷表等，既非員警搜
    索之重點，尚不能以員警並未搜獲前開物品，認定被告藥局內並無該等物品之存
    在；另一方面，醫師法第二十八條第一項所處罰者，乃擅自執行醫療業務之行為
    本身，注射針劑、針筒、病歷表等雖可佐證醫療業務行為之存在，卻不能以查無
    注射針劑、針筒、病歷表等物而反證醫療行為之不存在。綜上所述，證人丁○○
    既已明確指證被告有數度為其施打針劑之行為，且經證人康忠雄、盧麗美、李春
    理等人證實，雖無其他物證可佐，本院亦認被告犯行已可證實，被告否認有執行
    醫療業務行為，並不足採。
二、按「凡以治療、矯正或預防人體疾病、傷害、殘缺或保健為直接目的所為的診察
    、診斷及治療，或基於診察、診斷結果，以治療為目的所為處方或用藥等行為之
    全部或一部，總稱為醫療行為」，行政院衛生署六十五年四月六日衛署醫字第一
    ○七八八○號函足資參照，被告為證人丁○○施打營養針劑之行為，自堪認定係
    屬醫療行為，是核被告所為，係犯醫師法第二十八條第一項前段之未取得合法醫
    師資格，擅自執行醫療業務罪。又該條項之所謂「業務」，係指以繼續之意思，
    反覆實行同種類的行為為目的之社會活動，當然包含多數行為，則被告對證人丁○○之施行治療行為雖有多次，但只執行一個醫療業務，係屬繼續犯之一種，應
    僅構成一罪，無連續犯之適用。爰審酌被告具有藥劑生資格，已具備相當之醫藥
    知識，客觀上應已足以判斷特定疾病症狀，並知悉相應於該症狀之治療方式；次
    就證人丁○○所稱被告用以進行醫療行為者，乃補充營養或提神之藥劑，告發人
    復於本院審理時，陳稱係因習慣而尋求被告診治，可認證人丁○○係本於小病無
    須求醫診治之心態，自行要求被告進行藥物注射，此心態與一般人購買成藥服用
    並無二致，所差異者僅係藥物係以口服或注射方式之不同，是被告是否具有醫師
    資格，並非求診之患者所關注，既患者明知被告不具醫師資格，仍自願承擔風險
    接受被告之藥物注射，則不能將被告違法執行醫療業務對患者身體健康所具備之
    危險全然歸責於被告，被告犯行之危害程度尚非嚴重，以及被告犯罪後否認犯行
    之態度等一切情狀，量處如主文所示之刑。又查被告前此未曾受有期徒刑以上刑
    之宣告，有臺灣高等法院被告全國前案紀錄表一份附卷足徵，經此偵審程序，被
    告應知所警惕，信無再犯之虞，本院因認所宣告之刑以暫不執行為適當，爰併諭
    知緩刑四年，用啟自新。
三、公訴意旨另以：被告丙○○未取得合法醫師資格，竟自八十七年七月間起，至八
    十八年四月間止，在臺南縣新市鄉潭頂村二七八號其所開設之西藥房，擅自為告
    發人乙○○及證人丁○○診療腸炎疾病及失眠症，並開處方給藥等執行醫療業務
    之行為，因認被告涉有醫師法第二十八條第一項前段之未取得合法醫師資格，擅
    自執行醫療業務罪嫌。
四、按犯罪事實，應依證據認定之，無證據不得推定其犯罪事實，又不能證明被告犯
    罪者，應諭知無罪之判決，刑事訴訟法第一百五十四條、第三百零一條第一項分
    別定有明文。
五、經查，告發人、證人丁○○於偵訊及本院審理時，一致陳稱自八十七年七月間起
    ，至八十八年四、五月間止，多次向被告購買藥品服用，被告對之復不否認，告
    發人、證人丁○○此部份陳詞，應堪信為真實。告發人雖指稱被告販賣處方藥物
    ，然對於其所購買之藥品，則僅泛稱係為治療腸炎疾病與失眠症，並未具體指稱
    係何種藥物，而被告復否認曾出售處方藥予告發人及證人丁○○，本院且查無其
    他證據，足供判斷被告所販賣之藥品為何，尚難逕以推論被告有開處方給藥之醫
    療行為。次按藥劑生業務包括(1)依藥事法第二十八條第一項但書所定得由專任藥
    劑生管理之藥品買賣。(2)依藥事法第三十七條第二項但書所定得由藥劑生為之之
    藥品調劑，行政院衛生署發布之藥劑生資格及管理辦法第十四條定有明文。而所
    謂「調劑」係改變藥品之原有劑型或將二種以上之藥品混合交付病患之行為，應
    憑醫師處方為之，但藥劑師（生）依國民處方選輯調劑者不在此限。另藥商如不
    為患者施行注射，或不擅自調配必須醫師處方方准出售之藥品，交予患者服用，
    而僅以「成藥」配合出售給予患者服用，並不構成違反醫師法第二十八條之規定
    ，行政院衛生署六十五年一月二十三日衛署醫字第88782號、六十五年十一月二
    十二日衛署醫字第130926號函文復可參照，則依據前開辦法與行政院衛生署函釋
    ，凡依國民處方選輯所進行之調劑行為，既屬藥劑生之業務權限，自不能認為抵
    觸醫師法第二十八條第一項而構成擅自執行醫療業務行為。準此，縱或認定被告
    有為告發人、證人丁○○處方調劑行為，然本院既無從查知被告所出售予告發人
    之藥品為何，亦無法判斷該藥品是否屬於應由醫師處方之藥物，而非僅屬國民處
    方選輯中所列處方藥物，自不能以醫師法第二十八條第一項罪名相繩。此外，本
    院復查無其他證據，足認被告出售藥物予告發人、證人丁○○之行為，構成醫療
    業務之執行，不能證明被告有此部份犯罪，惟檢察官認此部份行為，與前揭論罪
    科刑部份犯行，有繼續犯之實質上一罪關係，爰不另為無罪之諭知。
乙、無罪部份
一、公訴意旨又以：被告丙○○基於意圖營利之概括犯意，明知俗名「ＦＭ２」之氟
    硝西泮（以下均以「ＦＭ２」稱之）係第三級毒品，竟自八十七年八月三日起，
    至八十八年五月間止，連續販賣「ＦＭ２」予丁○○四至五次，每次數量一百、
    三百或四百顆不等，因認被告另涉有毒品危害防制條例第四條第三項之販賣第三
    級毒品罪嫌。
二、按犯罪事實應依證據認定之，無證據不得推定其犯罪事實；又不能證明被告犯罪
    者，即應諭知無罪之判決，刑事訴訟法第一百五十四條、第三百零一條第一項分
    別定有明文。次按認定犯罪事實所憑之證據，雖不以直接證據為限，間接證據亦
    包括在內；然而無論直接或間接證據，其為訴訟上之證明，須於通常一般之人均
    不致有所懷疑，而得確信其為真實之程度者，始得據為有罪之認定，倘其證明尚
    未達到此一程度，而有合理之懷疑存在時，事實審法院復已就其心證上理由予以
    闡述，敘明其如何無從為有罪之確信，因而為無罪之判決，尚不得任意指為違法
    ，最高法院七十六年臺上字第四九八六號復著有判例可供參照。
三、本件公訴人認被告涉有販賣第三級毒品「ＦＭ２」罪嫌，係以告發人及證人丁○○之證述，以及被告於八十八年七月二十一日晚間八時許，在臺南縣新市鄉潭頂
    村三九○號協調會中，對於告發人指稱伊販賣「ＦＭ２」予證人丁○○之詞，均
    未加以否認，有錄音帶及錄音譯文附卷可稽等作為所憑之論據。訊據被告堅決否
    認有販賣第三級毒品「ＦＭ２」犯行，辯稱：(1)茲丁○○罹有「疑似憂鬱型非器
    質性精神病」，其偶有向被告購買「普拿疼」藥碇服用，然並未向被告購買「Ｆ
    Ｍ２」，被告亦從未販賣「ＦＭ２」藥，八十八年五月十四日丁○○因病住院奇
    美醫院，係因「普拿疼過量」，且臺南縣警察局永康分局對被告住處搜索，亦未
    發現有「ＦＭ２」注射針劑等違禁物品，亦足稽被告清白。(2)查，八十九年一月
    二十七日檢察官訊問告發人乙○○：「為何不補呈ＦＭ２？」乙○○回答：「找
    不到了」。按「犯罪事實應依證據認定之，無證據不得推定其犯罪事實。」刑事
    訴訟法第一五四條定有明文。採取某證據為認定事實之基礎，必須先有該項證據
    之存在，又認定犯罪事實之證據，須實際上確係存在，就卷宗內不難考見其為合
    法者。本案被告是否構成犯罪，公訴人或法院應依職權為周詳之調查。如已盡調
    查之能事，而仍無證據足以證明被告所販賣告發人所稱「ＦＭ２」藥物，或無法
    證明該「藥物」，係屬毒品危害防制條例第二條第二項第三款之第三級毒品；自
    不得推定其為犯罪。告訴人之告訴，本以使被告受刑事訴追為目的，故其陳述是
    否與事實相符，自應調查其他證據，以資審認，苟其所為攻擊之詞，尚有瑕疵，
    則在此瑕疵未予究明以前，即不能遽採為斷罪之基礎（最高法院六十九年度臺上
    字第一五三一號判例參照）。據丁○○證稱：「丙○○有開給我安眠藥，於八十
    七年秋天時就有開給我安眠藥，買過很多次，於八十八年四月五日時就未開給我
    ，何種安眠藥皆未告知，藥物上有打ＦＭ２字樣，該字樣係我昏倒後送醫後我先
    生告訴我的」，顯然迄今被告是否有販賣第三級毒品ＦＭ２？僅是告發人乙○○
    個人之指訴而已。(3)據行政院衛生署管制藥品管理局八十九年九月七日管證字第
    八七四二○號函稱：「本案之ＦＭ２能證明係合法輸入或產製，且經合法之藥商
    銷售或合法醫療機構、藥局調劑而取得者，即屬管制藥品管理條例中所稱之管制
    藥品，否則即屬毒品危害防制條例中所稱之藥品。」，然就其相關附件行政院八
    十八年四月二十八日公告另稱：「增列ＦＭ２為第三級毒品自八十八年四月十五
    日生效」。是則縱然被告如告發人所控稱：有販賣ＦＭ２予其妻丁○○，涉嫌違
    反毒品危害防制條例罪行，告發人亦應證明其妻丁○○係何時向被告購買？被告
    係於何時販賣予伊？否則應為有利於被告之認定。又依「管制藥品管理條例」第
    六條規定，「管制藥品」之範圍及種類由行政院八十八年十二月八日以台（八十
    八）衛字第四四五○一號公告分為四級，有分級表乙式可稽，顯見ＦＭ２列為第
    三級管制藥品，亦是八十八年十二月八日以後的事，被告於此之前縱有販賣，亦
    不與焉。經查：證人丁○○稱「（被告丙○○）…於八十八年四月五日就未開
    給我（安眠藥）」、「因為精神恍惚注意力不集中，所以才至臺南市醫院等看診
    」、「是未食用丙○○藥物才會精神恍惚」且向臺南市醫院、嘉義太和醫院函
    調丁○○病史，可知廖女最遲於八十八年四月八日或八十八年四月十四日即因「
    精神官能症、他處未分類之憂鬱性疾病」而就醫服藥…是其既有就醫服藥，即不
    可能再向被告西藥房購買安眠藥，顯然廖女縱有向被告購買違禁品ＦＭ２，亦應
    於八十八年四月八日之前，要無疑問。且如前述，八十八年四月十四日嘉義太
    和醫院病歷表以載稱：「ＦＭ２字樣」，且ＦＭ２其「其先生於伊發病後告訴她
    的」，顯然告發人最遲於八十八年四月十四日已將其所稱ＦＭ２藥物拿走，則其
    於歷次訊問筆錄中供陳：八十八年五月十四日我太太自殺後，我找到一些藥物未
    再使用云云，似有誤導期日之嫌。(4)被告係因不堪告發人之一再騷擾，請求賠償
    ，方始同意與告發人去調解，於調解時，告發人並沒有提到藥物ＦＭ２，而「調
    解不成立證明書」上之「註記」，係告發人要求證人調解委員會秘書甲○○先生
    更改的，被告並不知其詳等語。
四、經查：
  (1)告發人與證人丁○○於偵訊及本院審理時，雖均一致指訴被告有販賣第三級毒品
    ＦＭ２之行為，然證人丁○○於本院審理時，已陳明其所以知悉被告販賣予其之
    藥品為ＦＭ２，乃因告發人看到藥品上刻有「ＦＭ２」字樣後告知其等語（本院
    九十年二月二十一日訊問筆錄），證人丁○○既未親自查證被告所販賣予其之藥
    物為何，僅憑告發人之轉知而為上揭指訴，則其所為被告販賣ＦＭ２之證詞，要
    屬傳聞證據，雖實務上對於傳聞證據之是否具有證據能力尚無定論，惟證人丁○○前開證詞既係本於告發人之轉述，則本院所應審究者，在於告發人之指訴是否
    符合事實，證人丁○○此部份證詞，不能作為認定被告有販賣ＦＭ２行為之基礎
    。
  (2)告發人指訴被告有販賣ＦＭ２之行為，則係以被告於八十八年七月二十一日晚間
    八時許，在臺南縣新市鄉潭頂村三九○號金泰種機械股份有限公司一樓辦公室，
    與告發人等進行調解時，對於告發人向其他在場人陳稱伊販賣ＦＭ２均未加以否
    認乙節，作為佐證，並提出當日協調會錄音帶譯本一份附卷。經查，被告對於上
    開時地，曾與告發人等就本案進行協調之情並不否認，且經本院當庭播放勘驗，
    復確認其錄音內容與錄音帶譯本所示並無不符（本院八十九年十二月二十七日勘
    驗筆錄），該錄音帶所記錄者，係本案兩造於當日進行協調之經過，應堪認定。
    次就前開錄音內容觀之，會中提及ＦＭ２者，僅告發人一人，按告訴人之告訴，
    係以使被告受刑事訴追為目的，是其陳述是否與事實相符，仍應調查其他證據以
    資審認，最高法院五十二年度台上字第一三○○號著有判例，告發人之告發亦應
    有此判例要旨之適用，則告發人指稱被告販賣ＦＭ２，必須提出其他證據以實其
    說，不能僅以其指訴作為有罪判決之事實認定基礎。至於被告固未否認告發人之
    指控，然亦未坦承有販賣ＦＭ２之事實，衡之被告經營藥房，因販售藥物予他人
    而導致糾紛之情，非無可能；而被告所以參加上開協調會，且未明白否認告發人
    之指控，或可能出於息事寧人，不願事態擴大而進入司法程序，或可能確有販售
    ＦＭ２之事實而無法否認，亦可能所販售者並非ＦＭ２，而係他種管制藥品，然
    既無其他具體事證如被告所販售之藥丸、證人丁○○服用藥丸後所採集之尿液或
    血液檢驗，本院認被告於該協調會中所為陳詞，固然可作為伊可能販賣ＦＭ２之
    間接證據，惟仍不足以排除前揭合理之懷疑，而使本院形成有罪之確信。
  (3)末就告發人所提出，本件兩造於八十八年八月二十六日在臺南縣新市鄉調解委員
    會進行調解之製作之「調解不成立證明書」，其中調解不成立原因雖記載「兩造
    當事人經本會88.8.21及88.8.26二次調解，均因賠償金額意見不一致，調解不成
    立。註：藥物名稱ＦＭ２」等語，然經本院傳訊負責製作該不成立證明書之證人
    即臺南縣新市鄉調解委員會秘書甲○○，則明白證稱該份「調解不成立證明書」
    係調解不成立後，因告發人請求而製作發給，當時對造即本件被告並不在場等語
    （本院九十年二月二十一日訊問筆錄），則該證明書既為告發人片面要求證人甲○○記載製作，被告對於記載內容復無表示不同意見之餘地，自不能作為被告販
    賣ＦＭ２之積極證據。
五、綜上所述，本件證人丁○○指稱被告販賣ＦＭ２予其，乃基於告發人之告知，並
    不能作為認定被告有罪與否之證據；至於告發人指訴曾檢視證人丁○○尚未服用
    之藥丸，其上刻有「ＦＭ２」字樣，事後向被告佯稱欲購買丁○○所服用之藥物
    時，被告亦提出相同之藥物等語，被告則堅詞否認有販售ＦＭ２之行為，告發人
    之指訴仍須有其他證據之補強始足以認定被告有罪；被告於八十八年七月二十一
    日在臺南縣新市鄉潭頂村三九○號與告發人等所進行之協調會中，對於告發人之
    指控並未否認之事實，雖就一般經驗法則可產生相當之懷疑，認定被告有販賣Ｆ
    Ｍ２予證人丁○○之可能，然告發人自始並未提出證人丁○○所購買、尚未服用
    完畢之藥丸以供檢驗是否確係ＦＭ２，且被告所以未否認告發人之指控，除確有
    販賣ＦＭ２之事實外，仍可能本於息事寧人不願多做爭執，乃至所販售者係其他
    管制藥品，本院既查無積極事證，以排除上開合理之懷疑，仍無法僅以前揭協調
    會記錄，而形成被告有罪之確信。此外，本院復查無其他證據，足認被告涉有公
    訴人所指稱之販賣第三級毒品犯行，不能證明被告有此部份犯罪，依法自應為被
    告無罪之諭知。
據上論斷，應依刑事訴訟法第二百九十九條第一項前段、第三百零一條第一項，醫師
法第二十八條第一項前段，刑法第十一條前段、第七十四條第一款，判決如主文。
本件經檢察官周文祥到庭執行職務。
中      華      民      國      九十      年      五      月    十一    日
                              臺灣臺南地方法院刑事第四庭
                                  法  官
如不服本判決應於送達後十日內向本院提出上訴狀。
附錄論罪科刑法條：
醫師法第二十八條
未取得合法醫師資格，擅自執行醫療業務者，處一年以上三年以下有期徒
刑，得併科新台幣三萬元以上十五萬元以下罰金，其所使用之藥械沒收之
。但合於左列情形之一者，不在此限：
一  在中央衛生主管機關認可之醫院，於醫師指導下實習之國內醫學院、
    校學生或畢業生。
二  在醫療機構於醫師指示下之護士﹑助產士或其他醫事人員。
三  合於第十一條第一項但書規定者。
四  臨時施行急救者。
犯前項之罪因而致人傷害或死亡者，應依刑法加重其刑至二分之一，並負
損害賠償之責。


司法院資訊處製作；財團法人民間司法改革基金會備份。
